【裁判字號】    97,上易,276
【裁判日期】    970722
【裁判案由】    確認決議無效等
【裁判全文】
臺灣高等法院民事判決                 97年度上易字第276號
上  訴  人  志全科技股份有限公司
法定代理人  丙○○
訴訟代理人  高進發律師
上  訴  人  大方廣科技股份有限公司
            神頌智慧有限公司
共      同
法定代理人  丙○○
上  訴  人  仲維實業有限公司
            利眾(仲)科技有限公司
            仁訊科技有限公司
共      同
法定代理人  己○○
上  訴  人  扉涵科技股份有限公司
法定代理人  乙○○
上  訴  人  利相科技有限公司
法定代理人  丁○○
共      同
訴訟代理人  孫大龍律師
被上訴人    都泊林C區公寓大廈管理委員會
法定代理人  戊○○
訴訟代理人  汪士凱律師
參加人即追
加被告即被
上  訴  人  德盈股份有限公司
法定代理人  甲○○
訴訟代理人  黃世芳律師                      1
上列當事人間，請求確認決議無效等事件，上訴人對於中華民國
97年2月22日臺灣士林地方法院96年度訴字第664號第一審判決，
提起上訴，並追加被告，經本院於97年7月8日言詞辯論終結，判
決如下：
    主      文
上訴及追加之訴均駁回。
第二審及追加之訴訴訟費用由上訴人負擔。
    事實及理由
一、在第二審為訴之變更或追加，非經他造同意，不得為之；但
    民事訴訟法第255條第1項第2款至第6款情形，不在此限。又
    請求之基礎事實同一者，縱於訴狀送達後，原告仍得將原訴
    變更或追加他訴，無須得被告同意，此觀民事訴訟法第 446
    條第1項、第255條第1項第2款規定自明。原告於第二審為訴
    之追加，苟其請求之基礎事實同一者，即非法所不許。所謂
    請求之基礎事實同一，係指變更或追加之訴與原訴之主要爭
    點有其共同性，各請求利益之主張在社會生活上可認為同一
    或關連，而就原請求之訴訟及證據資料，於審理繼續進行在
    相當程度範圍內具有同一性或一體性，得期待於後請求之審
    理予以利用，俾先後兩請求在同一程序得加以解決，避免重
    複審理，進而為統一解決紛爭者，即屬之，有最高法院95年
    度臺上字第1537號裁判意旨，可資參照。本件上訴人起訴主
    張被上訴人為臺北市○○街180巷9號、11號「都泊林」 C區
    公寓大廈 (以下稱系爭大廈)之管理委員會，係由參加人德
    盈股份有限公司於民國 (以下同)92 年10月25日以起造人名
    義召集區分所有權人會議決議所成立；經查系爭大廈起造人
    並非參加人，而係訴外人世華聯合商業銀行股份有限公司（
    已與國泰商業銀行合併為國泰世華商業銀行，以下稱國泰世
    華銀行）；參加人非起造人無權召集區分所有權人會議，且
    上訴人等於92年10月25日均尚非區分所有權人，亦參與會議
    並就議題參與表決，所為之決議自屬無效；上訴人等於上訴
    後無論係追加參加人為被上訴人，或追加參加人為被告，均
    係基於上述所主張之同一請求基礎事實，參照最高法院95年
    度臺上字第1537號裁判意旨，應予准許；被上訴人不同意其
    追加，尚非足取。
二、上訴人等起訴主張：被上訴人為系爭大廈之管理委員會，係
    由參加人、被上訴人、追加之被告德盈股份有限公司 (以下
    稱德盈公司 )於92年10月25日以起造人名義召集區分所有權
    人會議決議所成立；經查系爭大廈起造人並非德盈公司，而
    係訴外人國泰世華銀行；德盈公司非起造人無權召集區分所
    有權人會議，且上訴人等於92年10月25日均尚非區分所有權
    人，亦參與會議並就議題參與表決，所為之決議自屬無效，
    為此，求為確認92年10月25日區分所有權人會議所為決議 (
    以下稱系爭決議 )無效之判決；對於原法院為其敗訴判決聲
    明不服，97年 3月14日、17日提起上訴所為聲明：(一)原判決
    廢棄。(二)確認都泊林C區公寓大廈於92年10月25日召開之第1
    次區分所有權人會議決議無效。(三)訴訟費用由被上訴人及參
    加人負擔 (本院卷第9、14頁)。97年5月8日上訴人志全科技
    股份有限公司(以下稱志全公司)具狀追加參加人為被上訴人
    ，其上訴聲明如上，竟陳明為縮減上訴聲明 (本院卷第65頁
    )；97年5月16日大方廣科技股份有限公司、神頌智慧有限公
    司、仲維實業有限公司、利眾(仲)科技有限公司、仁訊科技
    有限公司、扉涵科技股份有限公司、利相科技有限公司等公
    司(以下稱大方等7公司)具狀追加參加人為被告，97年6月11
    日、20日上訴人等分別具狀 (言詞辯論意旨狀、本院卷第97
    、109頁)所為上訴聲明均為：(一)原判決廢棄。(二)確認都泊林
    C區公寓大廈於92年10月25日召開之第1次區分所有權人會議
    決議無效。(三)訴訟費用由被上訴人及參加人(追加被告)負擔
    ；97年7月8日言詞辯論期日上訴人志全公司以言詞變更上訴
    聲明為：(一)原判決廢棄。(二)廢棄部分請求確認參加人於92年
    10月25日召開之都泊林C區公寓大廈第1次區分所有權人會議
    決議無效。(三)訴訟費用由被上訴人負擔。上訴人大方等 7公
    司以言詞變更上訴聲明為：(一)原判決廢棄。(二)廢棄部分請求
    確認追加被告於92年10月25日召開之都泊林C區公寓大廈第1
    次區分所有權人會議決議無效。(三)訴訟費用由被上訴人及追
    加被告負擔 (本院卷第146頁正背面)。
三、被上訴人都泊林C區公寓大廈管理委員會 (以下稱管委會)則
    以：上訴人所欲確認之管理委員及規約，前者已因選任新管
    理委員而當然解任，後者為新修正管理規約所取代，其所欲
    確認之管理委員及規約，均為過去已完成之事實，無法因法
    院之確認判決而除去，自無受確認判決之法律上利益；矧系
    爭大廈之建造係因德盈公司為向國泰世華銀行融資，信託登
    記予國泰世華銀行而變更起造人為國泰世華銀行，92年2月1
     4日已塗銷信託登記，國泰世華銀行為起造人已失所附麗，
    德盈公司始為實質上之起造人，其召集第一次區分所有權人
    會議，即無不合；至於92年10月25日召集第一次區分所有權
    人會議，其等尚非區分所有權人而將其等列名於「系爭大廈
    區分所有權人名冊」，乃因其向德盈公司表示其等購買之房
    屋占系爭大廈之大部分，為免影響權益而要求出席系爭會議
    。即使第一次區分所有權人會議之決議有瑕疵，因其等嗣後
    已取得區分所有權人而補正。爾後所召集區分所有權人會議
    之召集人，均依規定由區分所有權人互推一人產生。況縱有
    瑕疵，亦僅屬召集程序或決議方法違反法令，僅得於會議後
    3個月內請求法院撤銷決議，上訴人等於4年後始提起本件訴
    訟，顯已逾時效等語，資為抗辯。對於上訴人之上訴所為答
    辯聲明：(一)上訴駁回。(二)第二審訴訟費用由上訴人負擔。
四、德盈公司則以：公寓大廈管理條例第26條之規定，並非明定
    起造人為第一次區分所有權人之唯一召集權人，由全體區分
    所有權人協議定之亦無不可。而德盈公司與全體購屋者所簽
    訂之買賣契約，均約定由德盈公司召開區分所有權人會議，
    上訴人等實際上亦同意。又國泰世華銀行為系爭大廈之起造
    人，乃因德盈公司為擔保銀行融資之償還，而充任形式起造
    人，並於92年 2月14日塗銷信託登記。故有關起造人之義務
    事項，仍應由德盈公司負擔，是其召開第一次區分所有權人
    會議及嗣後之會議自均屬合法等語，資為抗辯；對於上訴人
    之上訴所為聲明：(一)上訴駁回。(二)訴訟費用由上訴人負擔。
    至於上訴人大方等 7公司追加德盈公司為被告，德盈公司不
    同意，請求駁回追加之訴。
五、上訴人等主張被上訴人管委會，係由德盈公司於92年10月25
    日以起造人名義召集區分所有權人會議決議所成立；且上訴
    人等於92年10月25日均尚非區分所有權人，亦參與會議並就
    議題參與表決等事實，為被上訴人管委會、德盈公司所不爭
    執，並有系爭決議之會議記錄、臺北市政府工務局使用執照
    存根及其附表、系爭大廈建物登記謄本、系爭決議會議出列
    單位及人員附冊、會議出席委託書、臺北市政府函、公寓大
    廈管理組織報備證明等在卷(原審1卷第22、41至43、57至80
    、89至110、123至130、229至327、2卷第50至52頁 )為憑；
    上訴人等主張之上開事實，應堪信為真實。
六、按：關於公寓大廈住戶區分所有權人決議之效力，公寓大廈
    管理條例並無明文規定，惟公寓大廈管理條例第1條第2項規
    定：本條例未規定者，適用其他法令之規定。而公寓大廈住
    戶之性質屬非法人團體，由其性質觀之，與社團法人相當接
    近，關於其意思決定機關所為決議之效果，應有類推適用民
    法第56條關於社團總會決議效力規定之適用。按總會之召集
    程序或決議方法，違反法令或章程時，社員得於決議後三個
    月內請求法院撤銷其決議。民法第56條第 1項前段定有明文
    ，有最高法院93年度臺上字第2347號裁判意旨，可資參照。
    本件上訴人等主張被上訴人管委會為系爭大廈之管理委員會
    ，係由德盈公司於92年10月25日以起造人名義召集區分所有
    權人會議決議所成立；經查系爭大廈起造人並非德盈公司，
    而係國泰世華銀行；德盈公司非起造人無權召集區分所有權
    人會議，且上訴人等於92年10月25日均尚非區分所有權人，
    亦參與會議並就議題參與表決，所為之決議自屬無效等語；
    被上訴人管委會、及德盈公司則分別以上訴人等於參加區分
    所有權人會議時，為系爭大廈之買受人，系爭決議之會議程
    序即使有瑕疵，亦因嗣後上訴人等已經登記為區分所有權人
    而補正，且德盈公司與國泰世華銀行已於92年 2月14日塗銷
    信託登記，德盈公司為實質上之起造人等語為抗辯；經查：
(一)區分所有權人會議之召集程序或決議方法，違反法令時，區
    分所有權人得於決議後 3個月內請求法院撤銷其決議，區分
    所有權人會議決議之內容違反法令者無效，均為適用民法第
    56條之當然解釋；既謂區分所有權人得訴請撤銷決議之訴之
    原告，在起訴時須具有區分所有權人之身分，其當事人始無
    欠缺，本件上訴人扉涵科技股份有限公司、利相科技有限公
    司 (以下稱扉涵等2公司)自起訴迄至本院言詞辯論終結，仍
    未具都泊林 C區公寓大廈之區分所有權人身分之事實，為兩
    造所不爭執，依上說明，即不具適格之原告，其提起本件確
    認之訴，即無理由，應先敘明。
(二)上訴人等主張德盈公司所召集92年10月25日第 1次區分所有
    權人會議，上訴人等均非區分所有權人，參與會議之決議，
    所為決議為無效；惟查德盈公司於92年10月25日召集系爭決
    議之會議，其決議內容係通過「訂定本社區規約」、「成立
    管理組織，並向臺北市政府申請管理組織報備，及推選主任
    委員、副主任委員、財務委員、管理委員」，未據上訴人舉
    證證明決議之內容有違反法令之情事，適用民法第56條第 2
    項之規定之結果，德盈公司所召集系爭決議之會議，所決議
    之內容，尚難認有違反法令之無效情事，上訴人等主張系爭
    決議為無效，自無足採。至於上訴人等參與系爭決議之會議
    時，不具登記之區分所有權人身分，固屬不虛；惟查上訴人
    等除扉涵2公司外，已於系爭決議之會議前即92年10月9日已
    與德盈公司簽訂不動產買賣契約書，並於93年 5月20日登記
    為區分所有權人，有前述建物登記謄本在卷足稽；被上訴人
    管委會及德盈公司抗辯除扉涵 2公司以外之上訴人等雖參與
    系爭決議時不具區分所權人身分，已因嗣後之登記而補正，
    尚非無據，應屬可採。
(三)上訴人等所主張德盈公司所召集92年10月25日第1次區分所
    有權人會議，係無召集權人所召集，所為決議為無效等語；
    被上訴人管委會及德盈公司則以國泰世華銀行係依信託契約
    書，而為系爭大廈之起造人，信託契約已於92年 2月14日塗
    銷信託登記，其起造人即失所附麗，德盈公司仍為起造人，
    德盈公司召集系爭決議之會議，自非無召集權人等語為抗辯
    ；查：
(1) 按：稱信託者，謂委託人將財產權移轉或為其他處分，使受
    託人依信託本旨，為受益人之利益或為特定之目的，管理或
    處分信託財產之關係。信託，除法律另有規定外，應以契約
    或遺囑為之。信託法第1條、第2條分別定有明文。又：信託
    契約之訂定，應以書面為之，並應記載信託目的、信託存續
    期間、信託財產管理及運用方法、受託人之責任，信託業法
    第19條第1項第2、4、5、8款亦定有明文。
(2) 查國泰世華銀行雖為系爭大廈之起造人，德盈公司之所以將
    系爭大廈信託登記於國泰世華之信託部，係因興建資金之考
    量等因素而為之，此由國泰世華與德盈公司所成立之信託契
    約書第2條信託目的、第4條信託存續期間、第 5條信託財產
    管理及運用方法等條文內容自明，有德盈公司與國泰世華銀
    行之信託契約書在卷(原審3卷第14至23頁），且有96年12月
    14日國泰世華銀行國世銀信字第0960003026號略以：「…信
    託目的係為使建案順利完工，而為了解工程進度，以利控管
    興建資金，方由委託人即德盈公司將起造人名義信託登記為
    本行，…」、「…本行承作不動產信託業務，歷年來並無以
    起造人身份召集區分所有權人會議訂定規約之情事。」、「
    次查本案於92年2月順利完工辦妥建物所有權第1次登記，信
    託目的業已完成，雙方終止信託契約，92年 2月14日完成塗
    銷信託登記，信託專戶則於92年 3月11日結清銷戶，信託關
    係消滅。」之函在卷 (原審3卷第12、13頁)足稽；國泰世華
    銀行為系爭大廈起造人之身分，已因信託契約終止、信託關
    係消滅、塗銷信託登記而失所附麗，德盈公司回復為起造人
    身分，自不待言，被上訴人管委會、及德盈公司抗辯德盈公
    司為有權召集系爭決議之會議，自非虛妄之詞，上訴人主張
    德盈公司無權召集，進而主張系爭決議為無效，自無足取。
(四)綜合上述，上訴人等主張德盈公司召集系爭決議之會議所為
    之決議無效，於法尚非有據，提起本件確認之訴，為無理由
    ，於本院所追加之訴，同為無理由，應併予駁回。
七、從而，上訴人等起訴求為確認系爭決議無效，原法院為其敗
    訴判決，理由未盡相同，結果並無異致，仍應予以維持；上
    訴意旨，仍持陳詞任意指摘原法院之判決不當，求予廢棄，
    與於本院所追加之訴，均為無理由，應併予駁回。
八、本件事證已臻明確，兩造其他攻擊、防禦方法，及提出未援
    用之證據，經斟酌後認不影響判決基礎，無逐一論述必要，
    併此敘明。
九、據上論結，本件上訴及追加之訴，均為無理由，依民事訴訟
    法第449條第1項、第78條、第85條第 1項前段之規定，判決
    如主文。
中    華    民    國    97    年     7    月    22    日
                    民事第五庭
                        審判長法  官  魏麗娟
                              法  官  梁宏哲
                              法  官  陳博享
正本係照原本作成。
如不服本判決，應於收受送達後20日內向本院提出上訴書狀，其
未表明上訴理由者，應於提出上訴後20日內向本院補提理由書狀
（均須按他造當事人之人數附繕本）上訴時應提出委任律師或具
有律師資格之人之委任狀；委任有律師資格者，另應附具律師資
格證書及釋明委任人與受任人有民事訴訟法第466條之1第1項但
書或第2項（詳附註）所定關係之釋明文書影本。
中    華    民    國    97    年    7     月    23    日
                              書記官  鄭靜如
附註：
民事訴訟法第466條之1（第1項、第2項）：
對於第二審判決上訴，上訴人應委任律師為訴訟代理人。但上訴
人或其他法定代理人具有律師資格者，不在此限。
上訴人之配偶、三親等內之血親、二親等內之姻親，或上訴人為
法人、中央或地方機關時，其所屬專任人員具有律師資格並經法
院認為適當者，亦得為第三審訴訟代理人。


司法院資訊處製作；財團法人民間司法改革基金會備份。
